【裁判字號】    99,訴,1586
【裁判日期】    990825
【裁判案由】    違反戶籍法等
【裁判全文】
臺灣臺中地方法院刑事判決              99年度訴字第1586號
公  訴  人  臺灣臺中地方法院檢察署檢察官
被      告  乙○○
上列被告因違反戶籍法等案件，經檢察官提起公訴（99年度偵字
第10907、11774號），本院判決如下：
    主    文
乙○○無罪。
    理    由
一、公訴意旨略以：被告乙○○於民國98年7 月間某日，為冒用
    他人身分前往金融機構開戶，與不詳之人共同基於偽造公印
    文、偽造特種文書及偽造國民身分證之犯意聯絡，將自己之
    照片交付予不詳之人，由不詳之人在不詳時間、地點，以林
    季民（98年7 月31日改名為甲○○，以下稱林季民）之年籍
    資料，偽造其上有被告個人雷射影像套印之「林季民」國民
    身分證1張（並偽造「內政部印」之公印文1枚於其上，未扣
    案）及其上有被告照片之「林季民」全民健康保險卡1 張（
    未扣案），均足以生損害於林季民、戶政主管機關及中央健
    康保險局對於證照管理之正確性。被告即於98年7 月27日13
    時20分許，與不詳之人共同基於偽造署押、行使偽造國民身
    分證、行使偽造特種文書、行使偽造私文書及詐欺取財之犯
    意聯絡，持上開偽造之「林季民」國民身分證、全民健康保
    險卡及不詳時、地偽刻之「林季民」印章1 枚（未扣案），
    前往位於臺中縣霧峰鄉○○○路中正路838 號之臺灣銀行霧
    峰分行，由被告在「臺灣銀行開戶申請書暨約定書」上，偽
    造「林季民」之簽名2 枚，並以偽造之「林季民」印章蓋於
    其上而偽造「林季民」之印文1 枚，併同上開偽造之國民身
    分證及全民健康保險卡，向臺灣銀行霧峰分行承辦人員據以
    行使之，供承辦人員影印留存，致使承辦人員誤以為係林季
    民本人申請開戶，因而陷於錯誤，而核予使用帳號00000000
    0000號之存款帳戶（下稱系爭帳戶），並核發交付該帳戶之
    存摺及提款卡予被告，足生損害於林季民及臺灣銀行霧峰分
    行對於帳戶申請人管理及徵信之正確性。被告於同日稍後，
    明知將上開冒開成功之臺灣銀行霧峰分行帳戶存摺、印章及
    提款卡（含密碼），交付予不詳之人，將幫助詐欺集團成員
    從事詐欺取財犯行，仍將上開各項物品，在不詳處所，交予
    不詳之人。此後即有不詳男子，意圖為自己不法之所有，於
    98年8 月26日10時許，以電話向丁○○詐稱：係警察人員，
    其涉及詐欺案件，須配合淨空帳戶云云，並傳真偽造之「臺
    灣彰化地方法院檢察總署偵查卷宗」公文予丁○○，致丁○
    ○因而陷於錯誤，於同日上午稍後，在臺灣銀行板橋分行，
    將新臺幣30萬元匯入上開臺灣銀行霧峰分行帳戶內，旋遭不
    詳之人提領一空，因認被告涉有戶籍法第75條第2 項行使偽
    造國民身分證、刑法第217條第1項、第218條第1項偽造印章
    、印文、公印文、第216條、第210條、第212 條行使偽造私
    文書、偽造特種文書、刑法第339條第1項詐欺取財及幫助詐
    欺取財罪嫌等語。
二、按現行刑事訴訟法為保障被告之反對詰問權，排除具有虛偽
    危險性之傳聞證據，以求實體真實之發見，於該法第159 條
    第1 項明定被告以外之人於審判外之言詞或書面陳述，除法
    律有規定者外，不得作為證據。而刑事訴訟法第159條之1至
    159條之4有傳聞法則之例外規定，且被告以外之人於審判外
    之陳述，雖不符前4 條之規定，而經當事人於審判程序同意
    作為證據，法院審酌該言詞陳述或書面陳述作成時之情況，
    認為適當者，亦得為證據；當事人、代理人或辯護人於法院
    調查證據時，知有第159條第1項不得為證據之情形，而未於
    言詞辯論終結前聲明異議者，視為有前項之同意，刑事訴訟
    法第159條之5定有明文。本件檢察官、被告並未就被告以外
    之人於審判外之陳述有所爭執，且迄於言詞辯論終結前，均
    未主張有刑事訴訟法第159條第1項不得為證據之情形，是應
    認已同意作為證據，且經本院審酌後，認無不適當之情形，
    應認均有證據能力，合先敘明。
三、按犯罪事實應依證據認定之，無證據不得認定犯罪事實；又
    不能證明被告犯罪者，應諭知無罪之判決；刑事訴訟法第15
    4條第2項、第301條第1項分別定有明文。次按，認定犯罪事
    實所憑之證據，雖不以直接證據為限，間接證據亦包括在內
    ；然而無論直接或間接證據，其為訴訟上之證明，須於通常
    一般之人均不致有所懷疑，而得確信其為真實之程度者，始
    得據為有罪之認定，倘其證明尚未達到此一程度，而有合理
    之懷疑存在時，因而為無罪之判決，尚不得任意指為違法（
    最高法院76年臺上字第4986號判例參照）。再刑事訴訟法第
    161條第1項亦規定，檢察官就被告犯罪事實，應負舉證責任
    ，並指出證明之方法，是檢察官對於起訴之犯罪事實，應負
    提出證據及說服之實質舉證責任，倘其所提出之證據，不足
    為被告有罪之積極證明，或其指出證明之方法，無從說服法
    院以形成被告有罪之心證，基於無罪推定之原則，自應為被
    告無罪判決之諭知（最高法院92年度台上字第128 號判例意
    旨參照）。
四、訊據被告乙○○堅詞否認有何犯行，辯稱：伊並未假冒林季
    民至臺灣銀行霧峰分行開立系爭帳戶，偽造之林季民國民身
    分證及全民健保卡上照片之人並非伊本人等語。公訴人認被
    告涉有上開犯行，無非係以：(1)被害人林季民所為未曾至臺
    灣銀行豐原分行開戶，且開戶資料之國民身分證、全民健保
    卡之照片非其本人之證述；(2)系爭帳戶之開戶申請書及「我
    要開戶」之文件上有偽造之「林季民」簽名及印文；(3)被告
    於99年3 月12日在偵訊所拍之彩色照片與開戶照片之人相貌
    極為相似，且被告於偵訊時當庭書寫之「林季民」、「0000
    000000」、「0000000000」、「霧峰鄉本鄉村」等文字與開
    戶文件中相同文字之筆跡雷同；(4)被害人丁○○所為受詐欺
    而依指示存款30萬元至系爭帳戶之證述及系爭帳戶之歷史明
    細查詢、臺灣銀行無摺存入憑條之存根等影本資為依據。
五、經查：
  (一)檢察官將系爭帳戶之開戶資料原本及被告於98年10月27日之
    警詢筆錄原本（其上有被告捺印之指紋），送請內政部警政
    署刑事警察局鑑定，該局在該開戶資料化驗結果，顯現可資
    比對之指紋2 枚，與被告筆錄上所捺印泥指紋比對結果不相
    符，經輸入指紋電腦比對確認結果，亦未發現相符者一節，
    有該局99年2 月10日刑紋字第0990020791號鑑定書在卷可稽
    。檢察官再將被告之指紋卡送請該局鑑定結果，被告之指紋
    與上述開戶資料上所採之2 枚指紋，比對結果並不相符之事
    實，亦有該局99年3 月22日刑紋字第0990037740號鑑定書在
    卷可按。被告若係前往開戶之人，竟未能在上述開戶文件上
    留存可資比對之指紋，實值商榷。
  (二)將卷附被告之照片（見警卷第37頁、第39頁下方、他字卷第
    55、56頁）與前往臺灣銀行開立系爭帳戶者之照片（見他字
    卷第53頁）比對結果，2人雖同留長髮，乍看之下固有幾分
    相似，惟經仔細比對觀察，開戶者之雙眼皮遠比被告明顯，
    被告之鼻子則較開戶者略大，被告之嘴唇亦較開戶者略厚。
    況且，檢察官於偵查中命被告當庭書寫之「林季民」、「霧
    峰鄉本鄉村」之字跡（見他字卷第124頁），經與「我要開
    戶」及「臺灣銀行開戶申請書暨約定書」（見警卷第20至21
    頁）上相同文字核對後，以肉眼觀之，其中「林」、「民」
    、「峰」、「鄉」等字均有明顯差異，是被告與開戶者不僅
    長相有別，書寫文字之字跡亦有不同，被告是否即為開戶者
    ，實屬有疑。
  (三)證人丙○○於本院審理時到庭結證稱：伊與被告認識很久，
    約有7、8年，被告之姐林凱婷是伊之前女友，臺灣銀行霧峰
    分行所拍攝以林季民名義開戶者之照片（見他字卷第53頁）
    ，其上之人並非被告，亦非被告之姐林凱婷等語。證人丙○
    ○與被告認識長達7、8年，又係被告之姐之前男友，對於被
    告必有相當程度之認識，誤認之機率顯較僅有一面或數面之
    緣者低，是其證述應可採信。
  (四)被害人林季民、丁○○之指訴、系爭帳戶之歷史明細查詢、
    臺灣銀行無摺存入憑條之存根等資料，只能證明系爭帳戶係
    他人假冒林季民名義所開立，及丁○○因被詐騙而依指示將
    30萬元存入系爭帳戶之客觀事實，無從執此遽為不利被告之
    認定。
  (五)綜上所述，被告所為之辯解尚非虛妄。此外，復查無其他積
    極證據足資證明被告有公訴人所指之犯行，公訴人提供之證
    據，既不足說服本院形成被告有罪之心證，本於無罪推定之
    原則，應為被告無罪之諭知。
六、依刑事訴訟法第301條第1項前段，判決如主文。
本案經檢察官廖聖民到庭執行職務
中    華    民    國    99    年    8     月    25    日
                  刑事第九庭  審判長法  官  朱光國
                                    法  官  吳幸芬
                                    法  官  林慧英
以上正本證明與原本無異。
如不服本判決應於收受判決後10日內向本院提出上訴書狀，並應
敘述具體理由；其未敘述上訴理由者，應於上訴期間屆滿後20日
內向本院補提理由書（均須按他造當事人之人數附繕本）「切勿
逕送上級法院」。
                                    書記官  廖碩薇
中    華    民    國    99    年    8     月    25    日

司法院資訊處製作；財團法人民間司法改革基金會備份。
